【裁判字號】    93,重上國,4
【裁判日期】    950301
【裁判案由】    國家賠償
【裁判全文】
臺灣高等法院高雄分院民事判決         93年度重上國字第4號
上  訴  人  乙○○
上  訴  人  丁○○
上  訴  人  丙○○
上  訴  人  戊○○
上  訴  人  甲○○
上5 人共同
訴訟代理人  林敏澤律師
            李亭萱律師
複  代理人  盧惠珍律師
被  上訴人  澎湖縣衛生局
法定代理人  己○○
訴訟代理人  陳旻沂律師
複  代理人  吳艾黎律師
上列當事人間國家賠償事件，上訴人對於中華民國93年9 月2 日
台灣澎湖地方法院93年度國字第1 號第一審判決提起上訴，本院
於民國95年2月15日言詞辯論終結，判決如下：
    主  文
上訴及假執行之聲請均駁回。
第二審訴訟費用由上訴人負擔。
    事實及理由
一、本件上訴人於本院變更被上訴人為澎湖縣政府，因被上訴人
    不同意，上訴人仍以被上訴人澎湖縣衛生局為對造，澎湖縣
    衛生局就此表示無意見，故本件仍以澎湖縣衛生局為被上訴
    人，又，澎湖縣衛生局法定代理人原為許耕榮，嗣於本院審
    理時變更為己○○，並由己○○聲明承受訴訟，核無不合，
    先予明。
二、上訴人主張：(一)上訴人丁○○為前澎湖縣七美鄉東湖村村長
    陳勝雄之配偶，原告乙○○、丙○○、戊○○、甲○○則係
    陳勝雄之子女。緣陳勝雄於民國91年3 月14日下午6 時20分
    許，因胃出血，經家人送往七美鄉衛生所治療，經醫師診斷
    並急救後，陳勝雄仍無意識，且無法自行呼吸。被上訴人與
    德安航空股份有限公司（下稱德安航空）有簽署合約，約定
    德安航空須在每日下午5 時起至翌日上午8 時提供直昇機1
    架長駐澎湖，以應急需，但澎湖縣衛生局前代理局長莊承家
    竟批准德安航空於同年3 月13日、14日，將直昇機送往臺灣
    本島進行維修，且未要求德安航空提出替代方案，致陳勝雄
    無法迅速後送至臺灣。經澎湖縣衛生局通知澎湖縣警察局勤
    務指揮中心，轉請內政部警政署空中警察隊、行政院國家搜
    救指揮中心等單位指派直昇機支援後，直昇機至同日晚間9
    時10分，始抵達七美，載運陳勝雄至高雄榮民總醫院（下稱
    高雄榮總），然因遲誤治療時機，致陳勝雄於同日晚間10時
    5 分，經醫師宣告不治死亡。按使病患呈現出血性休克或到
    院前死亡狀態，並非絕無救治可能，故陳勝雄並非全無救治
    之可能，況陳勝雄經七美衛生所急救下，恢復呼吸、心跳、
    血壓，在後送過程中已非「到院死亡狀態」，自陳勝雄被送
    到七美衛生所迄於送至高雄榮民總醫院前5 分鐘失去呼吸心
    跳，共計支撐3 小時40分，足見陳勝雄的病情並非嚴重至無
    可救治。上訴人分為陳勝雄之配偶或子女，因陳勝雄死亡，
    受有財產上及非財產上之損失，爰依國家賠償法訴請被上訴
    人賠償損害，其明細如下（見一審卷第22頁）：
    (一)上訴人丁○○部分：
      1.殯葬費：丁○○為陳勝雄支出殯葬費66587 元。此部分
        應由被上訴人賠償。
      2.扶養費：丁○○（民國37年3 月20日生）為家庭主婦，
        無謀生能力，其平均餘命為24.12 年，又依行政院主計
        處編製之臺灣地區88年家庭收支調查報告，平均每戶消
        費支出為65萬5282元，平均每戶人數為3.63人，則平均
        每人年消費支出為18萬0518元，依此計算丁○○可請求
        之扶養費57萬9289元，其計算公式如下：
        18051816.045181 （霍夫曼係數）5 （陳勝雄與4
        名子女均分）＝579289。
      3.慰撫金：丁○○因意外喪偶而患憂鬱症，爰請求精神上
        之損害賠償200萬元。
    (二)上訴人乙○○、丙○○、戊○○、甲○○部分：4 人為陳
      勝雄之子女，因陳勝雄之死亡，精神上甚感痛苦，爰各請
      求被上訴人給付慰撫金150萬元。
    以上合計上訴人請求之金額為864 萬5876元等語。爰起訴聲
    明請求被上訴人給付上訴人上開金額及自起訴狀繕本送達被
    上訴人之翌日起至清償日止，按年息百分之五計算之利息。
    經原審為其敗訴之判決，其於本審上訴聲明：(一)原判決廢棄
    (二)被上訴人應給付上訴人丁○○、乙○○、丙○○、戊○○
    、甲○○各264 萬5,876 元、150 萬元、150 萬元、150 萬
    元、150 萬元，及均自民國93年4 月7 日起至清償日止，按
    年息5%計算之利息(三)願供擔保請准宣告假執行(四)訴訟費用由
    被上訴人負擔。
三、被上訴人則以：(一)依緊急醫療救護法、澎湖縣申請航空器緊
    急救護自治條例等規定，並不能推論被上訴人有緊急救護之
    義務。(二)縱認被上訴人有緊急救護之作為義務，惟被上訴人
    對於本件救護已盡注意義務，並盡力避免結果之發生，自無
    故意過失或怠於執行職務。(三)陳勝雄到院時已呈現死亡狀態
    ，縱使當時直昇機能及時出航，已無法改變陳勝雄已死亡之
    結果，縱被上訴人有過失亦與陳勝雄死亡之結果間無因果關
    係。(四)縱認上訴人請求國家賠償為有理由，惟上訴人請求之
    慰撫金過高，且本件因德安航空違反合約而處罰所得之35萬
    6,000 元已轉而給付上訴人等人，此筆數額自應扣除等語資
    為抗辯，其於本審答辯聲明：(一)上訴駁回(二)第二審訴訟費用
    由上訴人負擔。
四、兩造不爭執之事實
  (一)陳勝雄於91年3 月14日下午6 時20分許，因胃出血，經家人
    送往七美鄉衛生所治療，經醫師診斷並急救。
  (二)被上訴人與德安航空有簽署合約，約定德安航空須在每日下
    午5 時起至翌日上午8 時提供直昇機1 架長駐澎湖，以應急
    需。
  (三)被上訴人前代理局長莊承家批准德安航空於91年3 月13日、
    14日，將直昇機送往臺灣本島進行維修。
  (四)91年3 月14日下午6 時45分許，七美鄉衛生所通知被上訴人
    有後送勤務，因德安航空之直昇機未在澎湖，被上訴人乃通
    知澎湖縣警察局勤務指揮中心，轉請內政部警政署空中警察
    隊、行政院國家搜救指揮中心等單位指派直昇機支援後，空
    中警察隊之直昇機至同日晚間9 時10分，始抵達七美，載運
    陳勝雄至高雄榮總。
  (五)陳勝雄於同日晚間10時5分，經醫師宣告不治死亡。
五、按公務員於執行公權力時，因故意或過失不法侵害人民自由
    或權利者，國家應負損害賠償責任；公務員怠於執行職務，
    致人民自由或權利遭受損害者亦同，國家賠償法第2 條第2
    項定有明文。本件上訴人依國家賠償法規定，請求被上訴人
    賠償其損害，被上訴人以前揭情詞為辯，茲論述如後：
    (一)被上訴人是否有提供病患緊急救護之義務？
      按緊急醫療救護法之立法目的係「為健全緊急醫療救護體
      系，提升緊急醫療救護品質，以確保緊急傷病患之生命及
      健康」，而緊急醫療救護則包含緊急傷病或大量傷病患之
      現場醫療處理；送醫途中之緊急救護；離島、偏遠地區重
      大傷病患之轉診；醫療機構之緊急醫療等四大事項（同法
      第2 條規定），又緊急醫療救護法中之衛生主管機關在縣
      （市）為縣市政府，分別為緊急醫療救護法第一、二、四
      條所明定，澎湖縣政府為踐行上開離島、偏遠地區重大傷
      病患轉診之緊急救護業務，由被上訴人澎湖縣衛生局辦理
      緊急傷病患後送業務簽約事宜，並與德安航空簽訂「澎湖
      縣救護直昇機後送計劃合約書」，澎湖縣政府之施政報告
      書中亦說明衛生局為辦理救護直昇機長駐澎湖擔負「急重
      症後送工作」的主管機關，故衛生局乃係實際執行並指揮
      「後送工作」業務者，自有提供離島、偏遠地區重大傷病
      患轉診之緊急救護義務。
    (二)本件救護，被上訴人是否有怠於執行職務或執行公權力而
      有過失之情事？
      1.就核定德安航空直昇機於91年3 月13日、14日返台維修
        部分而言：
        查依被上訴人與德安航空簽訂之「澎湖縣救護直昇機後
        送計劃合約書」第4 條第3 點之規定，德安航空直昇機
        有每月2 天之維修期，德安航空在維修前7 日須通知被
        上訴人，且維修期間仍應執行後送任務，有上開合約書
        可稽（一審卷第52 頁）。 查被上訴人前於90年間，即
        函請行政院衛生署在直昇機維修之空窗期，轉知各相關
        單位支援後送任務；又德安航空於91年3 月1 日即先以
        電話通知被上訴人，直昇機近期將返台維修，並於同月
        11日正式發函通知被上訴人直昇機於同月13日、14日返
        台維修，被上訴人並於同月12日發函同意德安航空上開
        請求，並請德安航空維修期間仍應執行後送任務，有行
        政院衛生署衛署醫字第0910000332號函、澎湖縣衛生局
        澎衛總字第0910001504號函附卷可稽（臺灣澎湖地方法
        院檢察署91年度他字卷第18號，第36頁）。又參酌同月
        14日下午3 時43分，澎湖地區民眾王春柳亦申請直昇機
        後送，經被上訴人轉知警政署空中警察隊支援後，直昇
        機於同日下午4時53 分即起飛執行後送任務，又本件後
        送任務，被上訴人亦曾請澎湖縣警察局勤務指揮中心、
        內政部警政署空中警察隊、行政院國家搜救指揮中心等
        單位指派直昇機支援，亦有行政院國家搜救指揮中心函
        、內政部警政署函、澎湖縣衛生局民眾申請救護直昇機
        申請書可稽（刑事他字卷第109 頁、第112 頁、一審卷
        第91頁）等情，可見被上訴人係依合約准許德安航空直
        昇機返台維修，維修期間仍促請德安航空及其他單位執
        行或支援後送任務甚明，自難謂被上訴人前代理局長莊
        承家有怠於執行職務。
        又上開合約書第4 條第3 款仍有約定德安航空在維修期
        間仍應執行後送任務，只是不受合約規定（即合約書第
        3 條第4 款）之時間限制而已。德安航空若未提供替代
        機停駐於馬公，亦屬德安航空是否有違約之問題，尚難
        認被上訴人有怠於執行職務之情事。
      2.被上訴人處理本件救護流程是否有怠於執行職務？
        (1)經查，陳勝雄於91年3 月14日約18時20分許，經救護
          車送抵澎湖縣七美鄉衛生所時，已無呼吸、心跳、血
          壓，且對於光無反射，診治醫師判斷屬到院前死亡之
          狀態，經施予急救，此據急救診治醫師蔡興周於刑事
          偵查中到庭結證屬實（見一審卷第103 頁），此種情
          形，被上訴人稱，先施予急救成功再予以後送，自屬
          合理可採。
          又七美衛生所急救後於18時40分重新評估狀況開始聯
          絡後送事宜，並於18時46分傳真後送資料確定需要後
          送，此有七美衛生所門診紀錄及就醫後送處理報告可
          稽，上訴人主張，被上訴人應即決定後送，而非先行
          急救，被上訴人怠於執行職務，且有過失云云，自不
          可取，且七美衛生所處理此醫療行為，亦非在行使公
          權力。
        (2)被上訴人所屬公務員陳彥伶於值班時間返家梳洗，有
          無造成延誤後送之事？
          查證人朱蕙珍雖於偵查中供稱陳彥伶返家梳洗，惟
            陳彥伶亦於事發當日18時28分接獲可能有後送情形
            時，隨即於18時29分在家以電話聯絡德安航空公司
            ，告知可能有病患需要後送（見一審卷第107 頁，
            就醫後送處理報告）。
            又查證人高惠娟亦於91年3 月20日本件就醫情形訪
            談筆錄中供稱陳彥伶於當日18時40分來電請他盡快
            傳真後送資料（見本院卷(一)第149頁）。
            再查，事發當日從18時25分陳勝雄村長到達七美衛
            生所前，因已呈到院前死亡狀態，須先行急救始能
            考慮後送之可能，俟陳彥伶於當日18時46分陸續接
            到七美衛生所申請後送傳真資料確定需要後送後，
            隨即於18時50分通知德安航空馬公站站長王長順（
            見一審卷第149、150頁）。
          綜上，可見陳彥伶返家梳洗時，陳勝雄村長尚在急
            救中，俟確定後送後亦積極處理後送聯絡事宜，並
            無造成村長陳勝雄就醫後送延誤之處。
        (3)本件後送流程，被上訴人是否有怠於執行職務？
          查，被上訴人所述之後送流程等情（見一審卷第133
          頁正反面），有通聯紀錄表、行政院國家搜救指揮中
          心91年4 月2 日函、空警隊執勤紀錄單及證人朱蕙珍
          、蔡興周等在偵查中之供述，可信為真實。準此，因
          德安航空馬祖接替機終昏後無法飛行，空警隊尚需查
          詢天候，七美機場夜航設施等相關資料，始能判斷是
          否適合飛行，而至當日21時2 分始抵達七美機場，於
          21時44分由台中空警隊後送至臺灣本島，尚難因本件
          後送任務，受限於資源分配、地理位置、戰管、航管
          、天候等因素，使直昇機至同日晚間9 時10分始能自
          七美機場起飛等情，而認被上訴人怠於執行職務，且
          被上訴人於此過程並無過失可言。
        (4)後送至高雄榮總處理是否有過失？是否怠於執行職務
          ？
          查澎湖縣政府衛生局94年3 月24日澎衛醫字第094000
          2227號函及七美衛生所94年3 月31日澎七衛字第0940
          000182號函中均表示：「因陳勝雄村長送達七美衛生
          所時已呈到院前死亡狀態，經急救後生命狀態仍不穩
          定，無法自行呼吸，且依其醫療能力並無法得知陳勝
          雄村長係何原因而致上消化道大量出血，又因國軍澎
          湖醫院屬區域醫院等級與高雄醫學中心有醫療能力上
          之落差，且兩者後送行程僅相差15分鐘，故經與家屬
          討論後決定將陳勝雄村長送往高雄長庚醫院救治。」
          且上開回函中亦表示：「本所執行直昇機後送危急病
          人，有多次直飛高雄長庚停機坪之經驗。... 本所也
          請求直昇機飛高雄長庚... 空警隊來電說：只能降落
          高雄機場，經與家屬討論因高雄機場到高雄榮總可能
          比高雄機場到高雄長庚路況好，所以家屬丙○○、陳
          張甪等要求改變後送地點到高雄榮總」，又證人蔡興
          周於91年10月7 日於91年度他字第18號檢察署偵訊筆
          錄中供稱：「我們原是要求飛機飛到高雄之長庚醫院
          之停機坪，之前也是如此，後來小姐聯絡我告訴我說
          因為駕駛員沒有飛過長庚醫院之停機坪又是夜航，考
          量安全所以飛機是停到高雄機場」，則兩相比較下可
          知，係因駕駛員基於安全考量，始決定降落於高雄機
          場，並非被上訴人所能決定。
          準此，被上訴人此部分並無怠於執行職務可言，且被
          上訴人並無過失，又決定後送臺灣治療，亦非行使公
          權力。
六、從而，上訴人依國家賠償法第2 條之規定提起本件之訴為無
    理由，原審予以駁回並無不當，上訴意旨求予廢棄改判，為
    無理由，應予駁回。又上訴人之訴既經駁回，其於本審聲請
    供擔保宣告假執行，即失所附麗，應一併駁回。
七、本件事證已明，兩造其餘攻擊防禦方法與判決之結果不生影
    響，爰不予論述，併此明。
八、據上論結，本件上訴為無理由，依民事訴訟法第449 條第1
    項、第85條第1 項，判決如主文。
中    華    民    國    95    年    3     月    1     日
                            民事第四庭
                                審判長法官  蔡文貴
                                法      官  徐文祥
                                法      官  黃科瑜
以上正本證明與原本無異。
如對本判決上訴，須於判決送達後20日內向本院提出上訴狀，其
未表明上訴理由者，應於上訴後20日內向本院提出上訴理由書（
均須按他造當事人之人數附繕本）。上訴時應提出委任律師或具
有律師資格之人之委任狀，並依附註條文規定辦理。
中    華    民    國    95    年    3     月    14    日
                                書  記  官  葉淑華
附註：
民事訴訟法第466條之1：
對於第二審判決上訴，上訴人應委任律師為訴訟代理人，但上訴
人或其法定代理人具有律師資格者，不在此限。
上訴人之配偶、3 親等內之血親、2 親等內之姻親，或上訴人為
法人、中央或地方機關時，其所屬專任人員具有律師資格並經法
院認為適當者，亦得為第三審訴訟代理人。第1 項但書及第2 項
情形，應於提起上訴或委任時釋明之。
                                               A


司法院資訊處製作；財團法人民間司法改革基金會備份。
